臺灣高等法院臺南分院刑事裁定
110年度毒抗字第489號
抗  告  人  臺灣嘉義地方檢察署檢察官
被      告  甲○○
上列抗告人因被告聲請觀察勒戒案件，不服臺灣嘉義地方法院中
華民國110年4月29日裁定（110年度毒聲字第107號），提起抗告
，本院裁定如下：
    主  文
原裁定撤銷，發回臺灣嘉義地方法院。
    理  由
一、抗告意旨略以：
　㈠依毒品危害防制條例第20條第1項規定，並無「附命戒癮治療
    之緩起訴處分」應優先於「觀察、勒戒」，或檢察官依毒品
    危害防制條例第20條第1項提出聲請時，應特別說明何以捨
    「附命戒癮治療之緩起訴處分」理由之強制規定，顯見檢察
    官認被告犯毒品危害防制條例第10條之罪時，仍以向法院聲
    請觀察、勒戒為原則。原裁定既認定被告有施用第二級毒品
    之犯行，卻以檢察官未說明不適用「附命戒癮治療之緩起訴
    處分」例外之理由，駁回本件觀察、勒戒之聲請，誠有裁定
    違法之違誤。
　㈡被告雖未曾因施用毒品案件而經觀察勒戒，或「附命戒癮治
    療之緩起訴處分」，但曾多次因公共危險等案件經法院判處
    罪刑確定，本次因施用第二級毒品案件為警查獲，顯見被告
    對於酒類或藥物之依賴性有漸次加重之跡象。又被告因不能
    安全駕駛案件，甫經臺灣嘉義地方法院於民國110年2月26日
    以110年度朴交簡字第19號判決判處有期徒刑6月（得易刑）
    確定，尚待執行，縱給予被告「附命戒癮治療之緩起訴處分
    」，亦可能遭撤銷緩起訴處分，故給予被告緩起訴處分，對
    於被告是否有利，不無疑問。
　㈢綜上，原裁定未審酌上開規範意旨，而指檢察官於本案裁量
    有瑕疵，除與上開立法本旨有悖外，更已侵犯立法者賦予檢
    察官於個案中審酌是否「附命戒癮治療之緩起訴處分」之裁
    量權限，自難認為適法。爰依法提起抗告，請撤銷原裁定。
二、按犯毒品危害防制條例第10條之罪者，檢察官應聲請法院裁
    定，或少年法院（地方法院少年法庭）應先裁定，令被告或
    少年入勒戒處所觀察、勒戒，其期間不得逾二月，毒品危害
    防制條例第20條第1項定有明文。　　
三、被告於110年1月4日下午3、4時許，在嘉義縣○○鄉○○村其男
    友租屋處旁之田地，以將甲基安非他命置入玻璃球內點火燒
    烤之方式，施用第二級毒品甲基安非他命1次之事實，已據
    被告於警詢、偵查時坦承不諱，並有勘察採證同意書、代號
    與真實姓名對照表、立人醫事檢驗所110年1月15日濫用藥物
    檢驗報告各1份附卷可稽，又有甲基安非他命1包、吸食器1
    組扣案可證，足認被告於上開時、地，確有施用第二級毒品
    甲基安非他命之犯行甚明。又被告前未曾因施用毒品案件經
    送觀察、勒戒或強制戒治，有臺灣高等法院被告前案紀錄表
    在卷可按，則檢察官依據毒品危害防制條例第20條第1項規
    定向原審法院聲請裁定送觀察、勒戒，洵屬有據。
四、按毒品危害防制條例第24條第1項，採行「觀察、勒戒」與
    「緩起訴之戒癮治療」並行之雙軌模式，並無「緩起訴之戒
    癮治療」應優先於「觀察、勒戒」的強制規定，但檢察官適
    用刑事訴訟法第253條之1第1項及第253條之2對被告為緩起
    訴處分時，另應「參酌刑法第57條所列事項及公共利益之維
    護」，並「認以緩起訴為適當」者，始得為之。可認檢察官
    應以向法院聲請觀察、勒戒為原則，於例外符合上揭緩起訴
    處分之要件時，始得另為附命完成戒癮治療之緩起訴處分。
    而檢察官是否適用該規定對被告為緩起訴處分，自得本於上
    開規定及立法目的，妥為斟酌、裁量，始予決定。被告並非
    當然享有為附命完成戒癮治療之緩起訴處分之權利，被告縱
    提出該項聲請，亦僅在促請檢察官注意得否予以適用，檢察
    官並不受被告聲請之拘束。是檢察官就此裁量權之行使苟無
    濫用或不當情形，自不得任意指為違法（最高法院103年度
    台上字第2464號判決意旨參照）。且其裁量之結果，如認適
    於對被告為緩起訴處分者，固須於緩起訴處分中說明其判斷
    之依據，惟其如認為應向法院聲請觀察、勒戒者，此時因係
    適用原則而非例外，自無需贅語交代不適於為緩起訴處分之
    理由。再者，毒品危害防制條例所規定之觀察、勒戒處分，
    其立法意旨在幫助施用毒品者戒除毒癮，該處分之性質非為
    懲戒行為人，而係為消滅行為人再次施用毒品之危險性，目
    的在戒除行為人施用毒品之身癮及心癮措施；觀察、勒戒係
    導入一療程觀念，針對行為人將來之危險所為預防、矯治措
    施之保安處分，以達教化與治療之目的，可謂刑罰之補充制
    度，從而，毒品危害防制條例本身所規定之觀察、勒戒及強
    制戒治等保安處分，雖兼具剝奪自由權利之性質，卻有刑罰
    不可替代之教化治療作用，是對於施毒者有利或不利之認定
    ，端在何種程序可以幫助施用毒品之人戒除施用毒品之行為
    ，尚非由法院逕行認定緩起訴戒癮治療係對施用毒品者較為
    有利。承上說明，抗告法院原則上應尊重檢察官職權之行使
    ，僅就抗告意旨所指事項為有限之低密度審查，除檢察官之
    判斷有違背法令、事實認定有誤或其裁量有重大明顯瑕疵外
    ，尚不得任意指為違法。
五、查本件檢察官依據前開各項證據，認定被告確有施用第二級
    毒品之事實，並於斟酌全案卷證、刑法第57條所列事項及公
    共利益之維護，而認被告不適合為附命完成戒癮治療之緩起
    訴處分，乃依職權裁量選擇向法院聲請將被告裁定送觀察、
    勒戒，其雖未於聲請書內具體敘明被告不適於為附戒癮治療
    緩起訴處分之理由，惟揆諸前揭說明，仍難認其裁量有何違
    法或重大明顯失當之處。又本案檢察官於聲請觀察勒戒前，
    雖未告知被告觀察、勒戒之法律要件及效果，亦未予被告就
    是否觀察勒戒，或以戒癮治療為緩起訴處分條件等事項，於
    事前表示意見之機會，即聲請法院裁定令被告送勒戒處所觀
    察勒戒，惟依上說明，仍不能逕解為係不利於被告而有所謂
    裁量瑕疵之情事。
六、綜上所述，原裁定以檢察官所提事證，並無從認定被告有何
    不能或不適於為戒癮治療緩起訴處分之情況，又檢察官就何
    以選擇對被告侵害較大之「觀察、勒戒」方式，於聲請書中
    並無任何相關之說明，亦未於偵查中就被告是否願意接受戒
    癮治療加以訊問，且就被告適合「機構外之命附條件緩起訴
    處遇」、抑或「機構內之觀察、勒戒及強制戒治」加以調查
    ，難謂已就對被告有利或不利之事項詳盡調查之責，故檢察
    官本件聲請被告觀察、勒戒，對於被告本人配合之意願、家
    庭及身心狀況、是否適於戒癮治療等因素，即有未予斟酌而
    逕為對被告較為不利處置之裁量瑕疵，因而駁回檢察官觀察
    、勒戒之聲請，非無商榷之餘地。檢察官提起本件抗告，為
    有理由，自應將原裁定撤銷，並為慮及被告之審級利益，爰
    發回原審法院，另為妥適之裁定。
七、據上論斷，應依刑事訴訟法第413條前段，裁定如主文。
中　　華　　民　　國　　110 　年　　6 　　月　　23　　日
                  刑事第三庭    審判長法　官  陳連發
                                      法　官  何秀燕
                                      法　官  洪榮家
以上正本證明與原本無異。
不得再抗告。
　　　　　　　　　　　　　　　　　　　書記官  謝麗首
中　　華　　民　　國　　110 　年　　6 　　月　　23　　日